---
title: "Pertemuan 1 - Pemulusan"
author:Yogi Nur Hamid
output:
  html_document: default
  pdf_document: default
  word_document: default
---

```{r setup, include=FALSE}
knitr::opts_chunk$set(echo = TRUE)
```

## Library

```{r}
library("forecast")
library("graphics")
library("TTR")
library("TSA")
library("stats")
```

## Impor Data

```{r}
library(rio)
data <- import("https://raw.githubusercontent.com/yoginurhamid/MPDW/main/Data/Data%20Prak%201.xlsx")
data
```

## Eksplorasi Data

Melihat data menggunakan fungsi `View()`, struktur data menggunakan fungsi `str()`, dan dimensi data menggunakan fungsi `dim()`.

```{r}
View(data)
str(data)
dim(data)
```

Mengubah format Tanggal dan Jumlah

```{r}
data$Date <- as.Date(data$Date, format="%Y-%m-%d")
data$`Jumlah penumpang KRL Jabodetabek (Ribu jiwa)` <- as.numeric(data$`Jumlah penumpang KRL Jabodetabek (Ribu jiwa)`)
str(data$Date);str(data$`Jumlah penumpang KRL Jabodetabek (Ribu jiwa)`)
```

Mengubah data agar terbaca sebagai data deret waktu dengan fungsi `ts()` .

```{r}
data.ts <- ts(data$`Jumlah penumpang KRL Jabodetabek (Ribu jiwa)`)
data.ts
```

Menampilkan ringkasan data

```{r}
summary(data.ts)
```

Membuat plot data deret waktu

```{r}
ts.plot(data.ts, xlab="Periode Waktu", ylab="Jumlah Penumpang", 
        main = "KRL Jabodetabek")
points(data.ts)
```

```{r}
#menyimpan plot
#dev.copy(png, "eksplorasi.png")
#dev.off()
```

## Single Moving Average & Double Moving Average

### Pembagian Data

Pembagian data latih dan data uji dilakukan dengan perbandingan 80% data latih dan 20% data uji.

```{r}
#membagi data latih dan data uji
training_ma <- data[1:168,]
testing_ma <- data[169:210,]
train_ma.ts <- ts(training_ma$`Jumlah penumpang KRL Jabodetabek (Ribu jiwa)`)
test_ma.ts <- ts(testing_ma$`Jumlah penumpang KRL Jabodetabek (Ribu jiwa)`)
```

### Eksplorasi Data

Eksplorasi data dilakukan pada keseluruhan data, data latih serta data uji menggunakan plot data deret waktu.

```{r}
#eksplorasi keseluruhan data
plot(data.ts, col="black",main="Plot semua data")
points(data.ts)

#eksplorasi data latih
plot(train_ma.ts, col="blue",main="Plot data latih")
points(train_ma.ts)

#eksplorasi data uji
plot(test_ma.ts, col="red",main="Plot data uji")
points(test_ma.ts)
```

```{r}
#Membuat plot dengan GGPLOT
library(ggplot2)
ggplot() + 
  geom_line(data = training_ma, aes(x = Date, y = `Jumlah penumpang KRL Jabodetabek (Ribu jiwa)`, col = "Data Latih")) +
  geom_line(data = testing_ma, aes(x = Date, y = `Jumlah penumpang KRL Jabodetabek (Ribu jiwa)`, col = "Data Uji")) +
  labs(x = "Date", y = "Jumlah Penumpang", color = "Legend") +
  scale_colour_manual(name="Keterangan:", breaks = c("Data Latih", "Data Uji"),
                      values = c("blue", "red")) + 
  theme_bw() + theme(legend.position = "bottom",
                     plot.caption = element_text(hjust=0.5, size=12))
```

#### METODE PEMULUSAN ####

### Single Moving Average (SMA)

Ide dasar dari Single Moving Average (SMA) adalah data suatu periode dipengaruhi oleh data periode sebelumnya. Metode pemulusan ini cocok digunakan untuk pola data stasioner atau konstan.

Pemulusan menggunakan metode SMA dilakukan dengan fungsi `SMA()`. Dalam hal ini akan dilakukan pemulusan dengan parameter `m=4`.

```{r}
data.sma<-SMA(train_ma.ts, n=4)
data.sma
```

Data pemulusan pada periode ke-t selanjutnya digunakan sebagai nilai peramalan pada periode ke t+1 sehingga hasil peramalan 1 periode kedepan adalah sebagai berikut.

```{r}
#Peramalan 1 periode kedepan
data.ramal<-c(NA,data.sma)
data.ramal
```
Selanjutnya akan dilakukan peramalan sejumlah data uji yaitu 42 periode. Pada metode SMA, hasil peramalan 42 periode ke depan akan bernilai sama dengan hasil peramalan 1 periode kedepan. Dalam hal ini akan dilakukan pengguabungan data aktual train, data hasil pemulusan dan data hasil ramalan 42 periode kedepan.

```{r}
#Pemulusan dan data hasil ramalan 42 periode kedepan
data.gab<-cbind(aktual=c(train_ma.ts,rep(NA,42)),pemulusan=c(data.sma,rep(NA,42)),ramalan=c(data.ramal,rep(data.ramal[length(data.ramal)],41)))
data.gab
```

Adapun plot data deret waktu dari hasil peramalan yang dilakukan adalah sebagai berikut.

```{r}
ts.plot(data.ts, xlab="Periode Waktu", ylab="Jumlah Penumpang", main= "SMA N=4 Data KRL Jabodetabek")
points(data.ts)
lines(data.gab[,2],col="green",lwd=2)
lines(data.gab[,3],col="red",lwd=2)
legend("topleft",c("data aktual","data pemulusan","data peramalan"), lty=8, col=c("black","green","red"), cex=0.5)

#Menyimpan Plot
dev.copy(png, "Plot Perbandingan Metode SMA.png")
dev.off()
```

Selanjutnya perhitungan akurasi dilakukan dengan ukuran akurasi *Sum Squares Error* (SSE), *Mean Square Error* (MSE) dan *Mean Absolute Percentage Error* (MAPE). Perhitungan akurasi dilakukan baik pada data latih maupun pada data uji.

```{r}
#Menghitung nilai keakuratan data latih
error_train.sma = train_ma.ts-data.ramal[1:length(train_ma.ts)]
SSE_train.sma = sum(error_train.sma[5:length(train_ma.ts)]^2)
MSE_train.sma = mean(error_train.sma[5:length(train_ma.ts)]^2)
MAPE_train.sma = mean(abs((error_train.sma[5:length(train_ma.ts)]/train_ma.ts[5:length(train_ma.ts)])*100))

akurasi_train.sma <- matrix(c(SSE_train.sma, MSE_train.sma, MAPE_train.sma))
row.names(akurasi_train.sma)<- c("SSE", "MSE", "MAPE")
colnames(akurasi_train.sma) <- c("Akurasi m = 4")
akurasi_train.sma
```

Nilai MAPE data latih pada metode pemulusan SMA kurang dari 10%, nilai ini dapat dikategorikan sebagai nilai akurasi yang sangat baik.

```{r}
#Menghitung nilai keakuratan data uji
error_test.sma = test_ma.ts-data.gab[169:210,3]
SSE_test.sma = sum(error_test.sma^2)
MSE_test.sma = mean(error_test.sma^2)
MAPE_test.sma = mean(abs((error_test.sma/test_ma.ts*100)))

akurasi_test.sma <- matrix(c(SSE_test.sma, MSE_test.sma, MAPE_test.sma))
row.names(akurasi_test.sma)<- c("SSE", "MSE", "MAPE")
colnames(akurasi_test.sma) <- c("Akurasi m = 4")
akurasi_test.sma
```
Nilai MAPE data uji pada pemulusan SMA kurang dari 10% sehingga nilai akurasi ini dapat dikategorikan sebagai sangat baik.

### Double Moving Average (DMA)

Metode pemulusan Double Moving Average (DMA) pada dasarnya mirip dengan SMA. Namun demikian, metode ini lebih cocok digunakan untuk pola data trend.

```{r}
dma <- SMA(data.sma, n = 4)
At <- 2*data.sma - dma
Bt <- 2/(4-1)*(data.sma - dma)
data.dma<- At+Bt
data.ramal2<- c(NA, data.dma)

t = 1:42
f = c()

for (i in t) {
  f[i] = At[length(At)] + Bt[length(Bt)]*(i)
}

data.gab2 <- cbind(aktual = c(train_ma.ts,rep(NA,42)), pemulusan1 = c(data.sma,rep(NA,42)),pemulusan2 = c(data.dma, rep(NA,42)),At = c(At, rep(NA,42)), Bt = c(Bt,rep(NA,42)),ramalan = c(data.ramal2, f[-1]))
data.gab2
```

Visualisasi hasil pemulusan menggunakan metode DMA

```{r}
ts.plot(data.ts, xlab="Periode Waktu", ylab="Jumlah Penumpang", main= "DMA N=4 Data KRLJabodetabek")
points(data.ts)
lines(data.gab2[,3],col="green",lwd=2)
lines(data.gab2[,6],col="red",lwd=2)
legend("topleft",c("data aktual","data pemulusan","data peramalan"), lty=8, col=c("black","green","red"), cex=0.8)

#Menyimpan Plot
dev.copy(png, "Plot Perbandingan Metode DMA.png")
dev.off()
```

Selanjutnya perhitungan akurasi dilakukan baik pada data latih maupun data uji. Perhitungan akurasi dilakukan dengan ukuran akurasi SSE, MSE dan MAPE.

```{r}
#Menghitung nilai keakuratan data latih
error_train.dma = train_ma.ts-data.ramal2[1:length(train_ma.ts)]
SSE_train.dma = sum(error_train.dma[8:length(train_ma.ts)]^2)
MSE_train.dma = mean(error_train.dma[8:length(train_ma.ts)]^2)
MAPE_train.dma = mean(abs((error_train.dma[8:length(train_ma.ts)]/train_ma.ts[8:length(train_ma.ts)])*100))

akurasi_train.dma <- matrix(c(SSE_train.dma, MSE_train.dma, MAPE_train.dma))
row.names(akurasi_train.dma)<- c("SSE", "MSE", "MAPE")
colnames(akurasi_train.dma) <- c("Akurasi m = 4")
akurasi_train.dma
```
Nilai MAPE data latih pada pemulusan DMA kurang dari 10% sehingga nilai akurasi ini dapat dikategorikan sebagai sangat baik.

```{r}
#Menghitung nilai keakuratan data uji
error_test.dma = test_ma.ts-data.gab2[169:210,6]
SSE_test.dma = sum(error_test.dma^2)
MSE_test.dma = mean(error_test.dma^2)
MAPE_test.dma = mean(abs((error_test.dma/test_ma.ts*100)))

akurasi_test.dma <- matrix(c(SSE_test.dma, MSE_test.dma, MAPE_test.dma))
row.names(akurasi_test.dma)<- c("SSE", "MSE", "MAPE")
colnames(akurasi_test.dma) <- c("Akurasi m = 4")
akurasi_test.dma
```

Nilai MAPE data uji pada pemulusan DMA kurang dari 10% sehingga nilai akurasi ini dapat dikategorikan sebagai sangat baik.

Pada data latih, metode SMA lebih baik dibandingkan dengan metode DMA, sedangkan pada data uji, metode DMA lebih baik dibandingkan SMA

## Single Exponential Smoothing & Double Exponential Smoothing

Metode *Exponential Smoothing* adalah metode pemulusan dengan melakukan pembobotan menurun secara eksponensial. Nilai yang lebih baru diberi bobot yang lebih besar dari nilai terdahulu. Terdapat satu atau lebih parameter pemulusan yang ditentukan secara eksplisit, dan hasil pemilihan parameter tersebut akan menentukan bobot yang akan diberikan pada nilai pengamatan. Ada dua macam model, yaitu model tunggal dan ganda.

### Pembagian Data
Pembagian data latih dan data uji dilakukan dengan perbandingan 80% data latih dan 20% data uji.

```{r}
#membagi training dan testing
Periode1 <- c(1:168)
Periode2 <- c(169:210)
training<- cbind(data[1:168,],Periode1)
testing <- cbind(data[169:210,],Periode2)
train.ts <- ts(training$`Jumlah penumpang KRL Jabodetabek (Ribu jiwa)`)
test.ts <- ts(testing$`Jumlah penumpang KRL Jabodetabek (Ribu jiwa)`)
```

### Eksplorasi

Eksplorasi dilakukan dengan membuat plot data deret waktu untuk keseluruhan data, data latih, dan data uji.

```{r}
plot(data.ts, col="black",main="Plot semua data")
points(data.ts)

plot(train.ts, col="blue",main="Plot data latih")
points(train.ts)

plot(test.ts, col="red",main="Plot data uji")
points(test.ts)
```

Eksplorasi data juga dapat dilakukan menggunakan package `ggplot2` .

```{r}
library(ggplot2)
ggplot() + 
  geom_line(data = training_ma, aes(x = Date, y = `Jumlah penumpang KRL Jabodetabek (Ribu jiwa)`, col = "Data Latih")) +
  geom_line(data = testing_ma, aes(x = Date, y = `Jumlah penumpang KRL Jabodetabek (Ribu jiwa)`, col = "Data Uji")) +
  labs(x = "Tahun", y = "Jumlah Penumpang", color = "Legend") +
  scale_colour_manual(name="Keterangan:", breaks = c("Data Latih", "Data Uji"),
                      values = c("blue", "red")) + 
  theme_bw() + theme(legend.position = "bottom",
                     plot.caption = element_text(hjust=0.5, size=12))
```

### Single Exponential Smoothing (SES)

Single Exponential Smoothing merupakan metode pemulusan yang tepat digunakan untuk data dengan pola stasioner atau konstan.

Nilai pemulusan pada periode ke-t didapat dari persamaan:

$$
\tilde{y}_T=\lambda y_t+(1-\lambda)\tilde{y}_{T-1}
$$

Nilai parameter $\lambda$ adalah nilai antara 0 dan 1.

Nilai pemulusan periode ke-t bertindak sebagai nilai ramalan pada periode ke-$(T+\tau)$.

$$
\tilde{y}_{T+\tau}(T)=\tilde{y}_T
$$

Pemulusan dengan metode SES dapat dilakukan dengan dua fungsidari *packages* berbeda, yaitu (1) fungsi `ses()` dari *packages* `forecast` dan (2) fungsi `HoltWinters` dari *packages* `stats`.

```{r}
#Cara 1 (fungsi ses)
ses.1 <- ses(train.ts, h = 42, alpha = 0.2)
plot(ses.1)
ses.1 
dev.copy(png, "Plot SES (alpha = 0,2).png")
dev.off()

ses.2 <- ses(train.ts, h = 42, alpha = 0.7)
plot(ses.2)
ses.2
dev.copy(png, "Plot SES (alpha = 0,7.png")
dev.off()
```

Untuk mendapatkan gambar hasil pemulusan pada data latih dengan fungsi `ses()` , perlu digunakan fungsi `autoplot()` dan `autolayer()`.

```{r}
autoplot(ses.1) +
  autolayer(fitted(ses.1), series="Fitted") +
  ylab("Jumlah Penumpang") + xlab("Periode Waktu")
dev.copy(png, "Perbandingan Plot SES (alpha = 0,2).png")
dev.off()

autoplot(ses.2) +
  autolayer(fitted(ses.2), series="dugaan") +
  ylab("Jumlah Penumpang") + xlab("Periode Waktu") + theme_classic()
dev.copy(png, "Perbandingan plot SES (alpha = 0,7).png")
dev.off()
```

Pada fungsi `ses()` , terdapat beberapa argumen yang umum digunakan, yaitu nilia `y` , `gamma` , `beta` , `alpha` , dan `h`.

Nilai `y` adalah nilai data deret waktu, `gamma` adalah parameter pemulusan untuk komponen musiman, `beta` adalah parameter pemulusan untuk tren, dan `alpha` adalah parameter pemulusan untuk stasioner, serta `h` adalah banyaknya periode yang akan diramalkan.

Kasus di atas merupakan contoh inisialisasi nilai parameter $\lambda$ dengan nilai `alpha` 0,2 dan 0,7 dan banyak periode data yang akan diramalkan adalah sebanyak 42 periode. 

```{r}
#Cara 2 (fungsi Holtwinter)
ses1<- HoltWinters(train.ts, gamma = FALSE, beta = FALSE, alpha = 0.2)
plot(ses1)

#ramalan
ramalan1<- forecast(ses1, h=42)
ramalan1

ses2<- HoltWinters(train.ts, gamma = FALSE, beta = FALSE, alpha = 0.7)
plot(ses2)

#ramalan
ramalan2<- forecast(ses2, h=42)
ramalan2
```

Fungsi `HoltWinters` memiliki argumen yang sama dengan fungsi `ses()` . Argumen-argumen kedua fungsi dapat dilihat lebih lanjut dengan `?ses()` atau `?HoltWinters`.

Nilai parameter $\alpha$ dari kedua fungsi dapat dioptimalkan menyesuaikan dari *error*-nya paling minimumnya. Caranya adalah dengan membuat parameter $\alpha =$ `NULL` .

```{r}
#SES
ses.opt <- ses(train.ts, h = 42, alpha = NULL)
plot(ses.opt)
ses.opt

#ramalan
ramalanopt<- forecast(ses.opt, h=42)
ramalanopt
```

#### Akurasi Data Latih

Nilai akurasi dapat diambil dari objek yang tersimpan pada hasil SES, yaitu *sum of squared errors* (SSE). Nilai akurasi lain dapat dihitung pula dari nilai SSE tersebut.

```{r}
#Keakuratan Metode
#Pada data training
SSE1<-ses1$SSE
MSE1<-ses1$SSE/length(train.ts)
RMSE1<-sqrt(MSE1)

akurasi1 <- matrix(c(SSE1,MSE1,RMSE1))
row.names(akurasi1)<- c("SSE", "MSE", "RMSE")
colnames(akurasi1) <- c("Akurasi lamda=0.2")
akurasi1

SSE2<-ses2$SSE
MSE2<-ses2$SSE/length(train.ts)
RMSE2<-sqrt(MSE2)

akurasi2 <- matrix(c(SSE2,MSE2,RMSE2))
row.names(akurasi2)<- c("SSE", "MSE", "RMSE")
colnames(akurasi2) <- c("Akurasi lamda=0.7")
akurasi2

#Cara Manual
fitted1<-ramalan1$fitted
sisaan1<-ramalan1$residuals
head(sisaan1)

resid1<-training$`Jumlah penumpang KRL Jabodetabek (Ribu jiwa)`-ramalan1$fitted
head(resid1)
```

```{r}
#Cara Manual
SSE.1=sum(sisaan1[2:length(train.ts)]^2)
SSE.1

MSE.1 = SSE.1/length(train.ts)
MSE.1

MAPE.1 = sum(abs(sisaan1[2:length(train.ts)]/train.ts[2:length(train.ts)])*
               100)/length(train.ts)
MAPE.1

akurasi.1 <- matrix(c(SSE.1,MSE.1,MAPE.1))
row.names(akurasi.1)<- c("SSE", "MSE", "MAPE")
colnames(akurasi.1) <- c("Akurasi lamda=0.2")
akurasi.1

fitted2<-ramalan2$fitted
sisaan2<-ramalan2$residuals
head(sisaan2)

resid2<-training$`Jumlah penumpang KRL Jabodetabek (Ribu jiwa)`-ramalan2$fitted
head(resid2)

SSE.2=sum(sisaan2[2:length(train.ts)]^2)
SSE.2

MSE.2 = SSE.2/length(train.ts)
MSE.2

MAPE.2 = sum(abs(sisaan2[2:length(train.ts)]/train.ts[2:length(train.ts)])*
               100)/length(train.ts)
MAPE.2

akurasi.2 <- matrix(c(SSE.2,MSE.2,MAPE.2))
row.names(akurasi.2)<- c("SSE", "MSE", "MAPE")
colnames(akurasi.2) <- c("Akurasi lamda=0.7")
akurasi.2
```

Berdasarkan nilai SSE, MSE, RMSE, dan MAPE di antara kedua parameter, nilai parameter $\lambda=0,7$ menghasilkan akurasi yang lebih baik dibanding $\lambda=0,2$ . Hal ini dilihat dari nilai masing-masing ukuran akurasi yang lebih kecil. Berdasarkan nilai MAPE-nya, hasil ini dapat dikategorikan sebagai peramalan sangat baik.

#### Akurasi Data Uji

Akurasi data uji dapat dihitung dengan cara yang hampir sama dengan perhitungan akurasi data latih.

```{r}
selisih1<-ramalan1$mean-testing$`Jumlah penumpang KRL Jabodetabek (Ribu jiwa)`
SSEtesting1<-sum(selisih1^2)
MSEtesting1<-SSEtesting1/length(testing)

selisih2<-ramalan2$mean-testing$`Jumlah penumpang KRL Jabodetabek (Ribu jiwa)`
SSEtesting2<-sum(selisih2^2)
MSEtesting2<-SSEtesting2/length(testing)
MAPEtesting2 <- sum(abs(sisaan2[2:length(test.ts)]/test.ts[2:length(test.ts)])*100)/length(test.ts)

selisihopt<-ramalanopt$mean-testing$`Jumlah penumpang KRL Jabodetabek (Ribu jiwa)`
SSEtestingopt<-sum(selisihopt^2)
MSEtestingopt<-SSEtestingopt/length(testing)

akurasitesting1 <- matrix(c(SSEtesting1,SSEtesting2,SSEtestingopt))
row.names(akurasitesting1)<- c("SSE1", "SSE2", "SSEopt")
akurasitesting1

akurasitesting2 <- matrix(c(MSEtesting1,MSEtesting2,MSEtestingopt))
row.names(akurasitesting2)<- c("MSE1", "MSE2", "MSEopt")
akurasitesting2
```

Selain dengan cara di atas, perhitungan nilai akurasi dapat menggunakan fungsi `accuracy()` dari *package* `forecast` . Penggunaannya yaitu dengan menuliskan `accuracy(hasil ramalan, kondisi aktual)`

```{r}
#cara lain
akurasi_ses <- accuracy(ramalanopt,testing$`Jumlah penumpang KRL Jabodetabek (Ribu jiwa)`)
```

### DES

Metode pemulusan *Double Exponential Smoothing* (DES) digunakan untuk data yang memiliki pola tren. Metode DES adalah metode semacam SES, hanya saja dilakukan dua kali, yaitu pertama untuk tahapan 'level' dan kedua untuk tahapan 'tren'. Pemulusan menggunakan metode ini akan menghasilkan peramalan tidak konstan untuk periode berikutnya.

Pemulusan dengan metode DES kali ini akan menggunakan fungsi `HoltWinters()` . Jika sebelumnya nilai argumen `beta` dibuat `FALSE` , kali ini argumen tersebut akan diinisialisasi bersamaan dengan nilai `alpha`.

```{r}
#Lamda=0.2 dan gamma=0.2
des.1<- HoltWinters(train.ts, gamma = FALSE, beta = 0.2, alpha = 0.2)
plot(des.1)
dev.copy(png, "Plot DES (alpha = 0,2).png")
dev.off()

#ramalan
ramalandes1<- forecast(des.1, h=42)
ramalandes1

#Lamda=0.6 dan gamma=0.3
des.2<- HoltWinters(train.ts, gamma = FALSE, beta = 0.3, alpha = 0.6)
plot(des.2)
dev.copy(png, "Plot DES (alpha = 0,7).png")
dev.off()

#ramalan
ramalandes2<- forecast(des.2, h=42)
ramalandes2
```

Membandingkan plot data latih dan data uji

```{r}
#Visually evaluate the prediction
plot(data.ts)
lines(des.1$fitted[,1], lty=2, col="blue")
lines(ramalandes1$mean, col="red")
dev.copy(png, "Plot Prediksi DES (alpha = 0,7).png")
dev.off()
```

Untuk mendapatkan nilai parameter optimum dari DES, argumen `alpha` dan `beta` dapat dibuat `NULL`.

```{r}
#Lamda dan gamma optimum
des.opt<- HoltWinters(train.ts, gamma = FALSE)
des.opt
plot(des.opt)

#ramalan
ramalandesopt<- forecast(des.opt, h=42)
ramalandesopt
```

#### Akurasi Data Latih

```{r}
#Akurasi Data Training
ssedes.train1<-des.1$SSE
msedes.train1<-ssedes.train1/length(train.ts)
sisaandes1<-ramalandes1$residuals
head(sisaandes1)

mapedes.train1 <- sum(abs(sisaandes1[3:length(train.ts)]/train.ts[3:length(train.ts)])
                      *100)/length(train.ts)

akurasides.1 <- matrix(c(ssedes.train1,msedes.train1,mapedes.train1))
row.names(akurasides.1)<- c("SSE", "MSE", "MAPE")
colnames(akurasides.1) <- c("Akurasi lamda=0.2 dan gamma=0.2")
akurasides.1

ssedes.train2<-des.2$SSE
msedes.train2<-ssedes.train2/length(train.ts)
sisaandes2<-ramalandes2$residuals
head(sisaandes2)

mapedes.train2 <- sum(abs(sisaandes2[3:length(train.ts)]/train.ts[3:length(train.ts)])
                      *100)/length(train.ts)

akurasides.2 <- matrix(c(ssedes.train2,msedes.train2,mapedes.train2))
row.names(akurasides.2)<- c("SSE", "MSE", "MAPE")
colnames(akurasides.2) <- c("Akurasi lamda=0.6 dan gamma=0.3")
akurasides.2
```

Hasil akurasi dari data latih didapatkan skenario 2 dengan lamda=0.6 dan gamma=0.3 memiliki hasil yang lebih baik. Namun untuk kedua skenario dapat dikategorikan peramalan sangat baik berdasarkan nilai MAPE-nya.

#### Akurasi Data Uji

```{r}
#Akurasi Data Testing
selisihdes1<-ramalandes1$mean-testing$`Jumlah penumpang KRL Jabodetabek (Ribu jiwa)`
selisihdes1

SSEtestingdes1<-sum(selisihdes1^2)
MSEtestingdes1<-SSEtestingdes1/length(testing$`Jumlah penumpang KRL Jabodetabek (Ribu jiwa)`)
MAPEtestingdes1<-sum(abs(selisihdes1/testing$`Jumlah penumpang KRL Jabodetabek (Ribu jiwa)`)*100)/length(testing$`Jumlah penumpang KRL Jabodetabek (Ribu jiwa)`)

selisihdes2<-ramalandes2$mean-testing$`Jumlah penumpang KRL Jabodetabek (Ribu jiwa)`
selisihdes2

SSEtestingdes2<-sum(selisihdes2^2)
MSEtestingdes2<-SSEtestingdes2/length(testing$`Jumlah penumpang KRL Jabodetabek (Ribu jiwa)`)
MAPEtestingdes2<-sum(abs(selisihdes2/testing$`Jumlah penumpang KRL Jabodetabek (Ribu jiwa)`)*100)/length(testing$`Jumlah penumpang KRL Jabodetabek (Ribu jiwa)`)

selisihdesopt<-ramalandesopt$mean-testing$`Jumlah penumpang KRL Jabodetabek (Ribu jiwa)`
selisihdesopt

SSEtestingdesopt<-sum(selisihdesopt^2)
MSEtestingdesopt<-SSEtestingdesopt/length(testing$`Jumlah penumpang KRL Jabodetabek (Ribu jiwa)`)
MAPEtestingdesopt<-sum(abs(selisihdesopt/testing$`Jumlah penumpang KRL Jabodetabek (Ribu jiwa)`)*100)/length(testing$`Jumlah penumpang KRL Jabodetabek (Ribu jiwa)`)

akurasitestingdes <-
  matrix(c(SSEtestingdes1,MSEtestingdes1,MAPEtestingdes1,SSEtestingdes2,MSEtestingdes2,
           MAPEtestingdes2,SSEtestingdesopt,MSEtestingdesopt,MAPEtestingdesopt),
         nrow=3,ncol=3)
row.names(akurasitestingdes)<- c("SSE", "MSE", "MAPE")
colnames(akurasitestingdes) <- c("des ske1","des ske2","des opt")
akurasitestingdes
```

```{r}
#cara lain
akurasi_des <- accuracy(ramalandesopt,testing$`Jumlah penumpang KRL Jabodetabek (Ribu jiwa)`)
```

Hasil akurasi dari data uji didapatkan skenario 2 dengan lamda=0.6 dan gamma=0.3 memiliki hasil yang lebih baik. Namun untuk kedua skenario dapat dikategorikan peramalan sangat baik berdasarkan nilai MAPE-nya.

## Pemulusan Data Musiman
```{r}
#Import data
library(rio)
data1 <- import("https://raw.githubusercontent.com/yoginurhamid/MPDW/main/Data/Data%20Prak%201.xlsx")
data1
data1.ts <- ts(data1$`Jumlah penumpang KRL Jabodetabek (Ribu jiwa)`)
```

Mengubah format Tanggal dan Jumlah

```{r}
data1$Date <- as.Date(data1$Date, format="%Y-%m-%d")
data1$`Jumlah penumpang KRL Jabodetabek (Ribu jiwa)` <- as.numeric(data1$`Jumlah penumpang KRL Jabodetabek (Ribu jiwa)`)
str(data1$Date);str(data1$`Jumlah penumpang KRL Jabodetabek (Ribu jiwa)`)
```

```{r}
#membagi data menjadi training dan testing
training<-data1[1:168,2]
testing<-data1[169:210,2]
#data bulanan -> pola tahunan -> freq = 12
training.ts<-ts(training, frequency = 12)
testing.ts<-ts(testing, frequency = 12)
```

Metode Holt-Winter untuk peramalan data musiman menggunakan tiga persamaan pemulusan yang terdiri atas persamaan untuk level $(L_t)$, trend $(B_t)$, dan komponen seasonal / musiman $(S_t)$ dengan parameter pemulusan berupa $\alpha$, $\beta$, dan $\gamma$. Metode Holt-Winter musiman terbagi menjadi dua, yaitu metode aditif dan metode multiplikatif. 

Pemulusan data musiman dengan metode Winter dilakukan menggunakan fungsi `HoltWinters()` dengan memasukkan argumen tambahan, yaitu `gamma()` dan `seasonal()` . Arguman `seasonal()` diinisialisasi menyesuaikan jenis musiman, aditif atau multiplikatif.

### Winter Aditif

Perhitungan dengan model aditif dilakukan jika plot data asli menunjukkan fluktuasi musiman yang relatif stabil (konstan).

#### Pemulusan

```{r}
#Pemulusan dengan winter aditif 
winter1 <- HoltWinters(training.ts,alpha=0.2,beta=0.1,gamma=0.1,seasonal = "additive")
winter1$fitted
xhat1 <- winter1$fitted[,2]

winter1.opt<- HoltWinters(training.ts, alpha= NULL,  beta = NULL, gamma = NULL, seasonal = "additive")
winter1.opt
winter1.opt$fitted
xhat1.opt <- winter1.opt$fitted[,2]
```

#### Peramalan

```{r}
#Forecast
forecast1 <- predict(winter1, n.ahead = 42)
forecast1.opt <- predict(winter1.opt, n.ahead = 42)
```

#### Plot Deret Waktu

```{r}
#Plot time series
plot(training.ts,main="Winter 0.2;0.1;0.1",type="l",col="black",
     xlim=c(1,18),pch=12)
lines(xhat1,type="l",col="red")
lines(xhat1.opt,type="l",col="blue")
lines(forecast1,type="l",col="red")
lines(forecast1.opt,type="l",col="blue")
legend("topleft",c("Actual Data",expression(paste(winter1)),
                   expression(paste(winter1.opt))),cex=0.5,
       col=c("black","red","blue"),lty=1)
dev.copy(png, "Plot Perbandingan Metode Winter Aditif.png")
dev.off()
```

#### Akurasi Data Latih

```{r}
#Akurasi data training
SSE1<-winter1$SSE
MSE1<-winter1$SSE/length(training.ts)
RMSE1<-sqrt(MSE1)
akurasi1 <- matrix(c(SSE1,MSE1,RMSE1))
row.names(akurasi1)<- c("SSE", "MSE", "RMSE")
colnames(akurasi1) <- c("Akurasi")
akurasi1

SSE1.opt<-winter1.opt$SSE
MSE1.opt<-winter1.opt$SSE/length(training.ts)
RMSE1.opt<-sqrt(MSE1.opt)
akurasi1.opt <- matrix(c(SSE1.opt,MSE1.opt,RMSE1.opt))
row.names(akurasi1.opt)<- c("SSE1.opt", "MSE1.opt", "RMSE1.opt")
colnames(akurasi1.opt) <- c("Akurasi")
akurasi1.opt

akurasi1.train = data.frame(Model_Winter = c("Winter 1","Winter1 optimal"),Nilai_SSE=c(SSE1,SSE1.opt),Nilai_MSE=c(MSE1,MSE1.opt),Nilai_RMSE=c(RMSE1,RMSE1.opt))
akurasi1.train
```

#### Akurasi Data Uji

```{r}
#Akurasi Data Testing
forecast1<-data.frame(forecast1)
testing.ts<-data.frame(testing.ts)
selisih1<-forecast1-testing.ts
SSEtesting1<-sum(selisih1^2)
MSEtesting1<-SSEtesting1/length(testing.ts)

forecast1.opt<-data.frame(forecast1.opt)
selisih1.opt<-forecast1.opt-testing.ts
SSEtesting1.opt<-sum(selisih1.opt^2)
MSEtesting1.opt<-SSEtesting1.opt/length(testing.ts)

akurasi1.test = data.frame(Model_Winter = c("Winter 1","Winter1 optimal"), Nilai_SSE=c(SSEtesting1,SSEtesting1.opt), Nilai_MSE=c(MSEtesting1,MSEtesting1.opt))
akurasi1.test
```

```{r}
#Akurasi Data Testing
akurasi_winteraditif <- accuracy(forecast1.opt,testing[1:42])
```

### Winter Multiplikatif

Model multiplikatif digunakan cocok digunakan jika plot data asli menunjukkan fluktuasi musiman yang bervariasi.

#### Pemulusan

```{r}
#Pemulusan dengan winter multiplikatif 
winter2 <- HoltWinters(training.ts,alpha=0.2,beta=0.1,gamma=0.3,seasonal = "multiplicative")
winter2$fitted
xhat2 <- winter2$fitted[,2]

winter2.opt<- HoltWinters(training.ts, alpha= NULL,  beta = NULL, gamma = NULL, seasonal = "multiplicative")
winter2.opt$fitted
xhat2.opt <- winter2.opt$fitted[,2]
```

#### Peramalan

```{r}
#Forecast
forecast2 <- predict(winter2, n.ahead = 42)
forecast2.opt <- predict(winter2.opt, n.ahead = 42)
```

#### Plot Deret Waktu

```{r}
#Plot time series
plot(training.ts,main="Winter 0.2;0.1;0.1",type="l",col="black",
     xlim=c(1,18),pch=12)
lines(xhat2,type="l",col="red")
lines(xhat2.opt,type="l",col="blue")
lines(forecast2,type="l",col="red")
lines(forecast2.opt,type="l",col="blue")
legend("topleft",c("Actual Data",expression(paste(winter2)),
                   expression(paste(winter2.opt))),cex=0.5,
       col=c("black","red","blue"),lty=1)
dev.copy(png, "Plot Perbandingan Metode Winter Multiplikatif.png")
dev.off()
```

#### Akurasi Data Latih

```{r}
#Akurasi data training
SSE2<-winter2$SSE
MSE2<-winter2$SSE/length(training.ts)
RMSE2<-sqrt(MSE2)
akurasi1 <- matrix(c(SSE2,MSE2,RMSE2))
row.names(akurasi1)<- c("SSE2", "MSE2", "RMSE2")
colnames(akurasi1) <- c("Akurasi lamda=0.2")
akurasi1

SSE2.opt<-winter2.opt$SSE
MSE2.opt<-winter2.opt$SSE/length(training.ts)
RMSE2.opt<-sqrt(MSE2.opt)
akurasi1.opt <- matrix(c(SSE2.opt,MSE2.opt,RMSE2.opt))
row.names(akurasi1.opt)<- c("SSE2.opt", "MSE2.opt", "RMSE2.opt")
colnames(akurasi1.opt) <- c("Akurasi")
akurasi1.opt

akurasi2.train = data.frame(Model_Winter = c("Winter 1","winter2 optimal"),Nilai_SSE=c(SSE2,SSE2.opt),Nilai_MSE=c(MSE2,MSE2.opt),Nilai_RMSE=c(RMSE2,RMSE2.opt))
akurasi2.train
```

#### Akurasi Data Uji

```{r}
#Akurasi Data Testing
forecast2<-data.frame(forecast2)
testing.ts<-data.frame(testing.ts)
selisih2<-forecast2-testing.ts
SSEtesting2<-sum(selisih2^2)
MSEtesting2<-SSEtesting2/length(testing.ts)

forecast2.opt<-data.frame(forecast2.opt)
selisih2.opt<-forecast2.opt-testing.ts
SSEtesting2.opt<-sum(selisih2.opt^2)
MSEtesting2.opt<-SSEtesting2.opt/length(testing.ts)
MSEtesting2.opt

akurasi2.train = data.frame(Model_Winter = c("Winter 1","winter2 optimal"),Nilai_SSE=c(SSE2,SSE2.opt),Nilai_MSE=c(MSE2,MSE2.opt))
akurasi2.train
```

```{r}
#Akurasi Data Testing
akurasi_wintermultiplikatif <- accuracy(forecast2.opt,testing[1:42])
```

### Perbandingan Nilai Akurasi Data Uji Semua Metode
```{r}
akurasi_test.sma
```
```{r}
akurasi_test.dma
```
```{r}
akurasi_ses
```
```{r}
akurasi_des
```
```{r}
akurasi_winteraditif
```
```{r}
akurasi_wintermultiplikatif
```
Berdasarkan akurasi data uji (testing) di atas, dapat dikatakan bahwa metode pemulusan terbaik untuk data jumlah penumpang KRL Jabodetabek yaitu metode sma, dma, winter aditif, dan winter multiplikatif.
