---
title: "Pertemuan 5 - Kestasioneran Data"
author: "G1401211043_Yogi Nur Hamid"
date: "2023-09-30"
output:
  word_document: default
  html_document: default
---

```{r}
library(ggplot2)
library(tsibble)
library(tseries)
library(MASS)
```

# Data

## Impor data

```{r}
data <- rio::import("https://raw.githubusercontent.com/yoginurhamid/MPDW/main/Pertemuan%205/Data%20Prak%201.csv")
data
```

## Merapihkan data

```{r}
#Membuat data frame baru dengan kolom periode
data1 <- cbind.data.frame(seq(1,210),data$`Jumlah penumpang KRL Jabodetabek (Ribu jiwa)`)

#Mengganti nama kolom
colnames(data1)[1] <- "Periode"
colnames(data1)[2] <- "Penumpang"

data
```

# Kestasioneran Data

## Eksplorasi data

Identifikasi variabel

```{r}
Periode <- data1$Periode
Penumpang <- data1$Penumpang
```

Membuat data time series

```{r}
stas <- ts(data1$Penumpang)
```

```{r}
mean(stas)
```

Rata-rata jumlah penumpang KRL sebesar 16127.94 jiwa.

## Plot time series

```{r}
plot_ts <- stas |> as_tsibble() |> 
  ggplot(aes(x = Periode, y = Penumpang)) + geom_line() + theme_bw() +
  xlab("Periode") + ylab("Penumpang")
plot_ts
```

Berdasarkan plot deret waktu, terlihat bahwa data tidak stasioner dalam rataan maupun ragam.

## Plot ACF

```{r}
acf(stas)
```

Berdasarkan plot ACF, terlihat bahwa data cenderung \*tails off\* yang mengartikan bahwa data tidak stasioner.

## Uji ADF

$H_0$ : Data tidak stasioner dalam rataan

$H_1$ : Data stasioner dalam rataan

```{r}
tseries::adf.test(stas)
```

Diperoleh *p-value* sebesar 0.5544 \> 0.05 sehingga Tak Tolak $H_0$. Artinya, belum cukup bukti untuk menyatakan bahwa data stasioner dalam rataan. Pernyataan tersebut terbukti sama dengan grafik yang ditunjukkan oleh plot time series dan plot ACF.

## Plot Box-Cox

```{r}
#Menentukan n = banyak data jumlah penumpang
n <- length(stas)

#Membuat plot
index <- seq(1:n) 

bc <- boxcox(stas~index, lambda = seq(-0.4,0.4,by=0.001))

#Nilai Rounded Lambda
lambda <- bc$x[which.max(bc$y)]
lambda

#SK
bc$x[bc$y > max(bc$y) - 1/2 * qchisq(.95,1)]
```

Berdasarkan plot box-cox, nilai rounded value (\$\\lambda\$) optimum sebesar -0.005 dan pada selang kepercayaan 95% nilai memiliki batas bawah -0.300 dan batas atas 0.300. Selang tersebut tidak memuat nilai satu sehingga dapat dikatakan bahwa data jumlah penumpang KRL tidak stasioner dalam ragam.

# Partisi Data

## Bagian 1

```{r}
dt_stas1 <- stas[1:70] |> ts()
mean(dt_stas1)
var(dt_stas1)
```

### Plot time series

```{r}
dt_stas1 |> as_tsibble() |> 
  ggplot(aes(x = index, y = value)) +
  geom_line() + theme_bw() +
  xlab("Periode") + ylab("Penumpang")
```

Berdasarkan plot deret waktu, terlihat bahwa data tidak stasioner dalam rataan, ditandai dengan data yang tidak menyebar di sekitar nilai tengah. Namun, belum pasti data tidak stasioner dalam ragam.

### Plot ACF

```{r}
acf(dt_stas1)
```

Berdasarkan plot ACF, terlihat bahwa data hasil partisi yang pertama cenderung \*tails off\* yang mengartikan bahwa data tidak stasioner dalam rataan.

### Uji ADF

$H_0$ : Data tidak stasioner dalam rataan

$H_1$ : Data stasioner dalam rataan

```{r}
tseries::adf.test(dt_stas1)
```

Diperoleh *p-value* sebesar 0.5924 \> 0.05 sehingga Tak Tolak $H_0$. Artinya, belum cukup bukti untuk menyatakan bahwa data stasioner dalam rataan. Pernyataan tersebut terbukti sama dengan grafik yang ditunjukkan oleh plot time series dan plot ACF.

### Plot Box-Cox

```{r}
index <- seq(1:70)
bc = boxcox(dt_stas1~index, lambda = seq(0.5,6.5,by=0.01))
#Nilai Rounded Lambda
lambda <- bc$x[which.max(bc$y)]
lambda
#SK
bc$x[bc$y > max(bc$y) - 1/2 * qchisq(.95,1)]
```

Berdasarkan plot box-cox, nilai rounded value (\$\\lambda\$) optimum sebesar 3.44 dan pada selang kepercayaan 95% nilai memiliki batas bawah 0.97 dan batas atas 6.12. Selang tersebut memuat nilai satu sehingga dapat dikatakan bahwa data jumlah penumpang KRL stasioner dalam ragam.

## Bagian 2

```{r}
dt_stas2 <- stas[1:140] |> ts()
mean(dt_stas2)
var(dt_stas2)
```

### Plot time series

```{r}
dt_stas2 |> as_tsibble() |> 
  ggplot(aes(x = index, y = value)) +
  geom_line() + theme_bw() +
  xlab("Periode") + ylab("Penumpang")
```

Berdasarkan plot deret waktu, terlihat bahwa data tidak stasioner dalam rataan dan ragam, ditandai dengan data yang tidak menyebar di sekitar nilai tengah dan lebar pita yang cenderung berbeda.

### Plot ACF

```{r}
acf(dt_stas2)
```

Berdasarkan plot ACF, terlihat bahwa data hasil partisi yang pertama cenderung \*tails off\* yang mengartikan bahwa data tidak stasioner dalam rataan.

### Uji ADF

$H_0$ : Data tidak stasioner dalam rataan

$H_1$ : Data stasioner dalam rataan

```{r}
adf.test(dt_stas2)
```

Diperoleh *p-value* sebesar 0.9779 \> 0.05 sehingga Tak Tolak $H_0$. Artinya, belum cukup bukti untuk menyatakan bahwa data stasioner dalam rataan. Pernyataan tersebut terbukti sama dengan grafik yang ditunjukkan oleh plot time series dan plot ACF.

### Plot Box-Cox

```{r}
index <- seq(1:140)
bc = boxcox(dt_stas2~index, lambda = seq(-2,-0.5,by=0.01))
#Nilai Rounded Lambda
lambda <- bc$x[which.max(bc$y)]
lambda
#SK
bc$x[bc$y > max(bc$y) - 1/2 * qchisq(.95,1)]
```

Berdasarkan plot box-cox, nilai rounded value (\$\\lambda\$) optimum sebesar -1.38 dan pada selang kepercayaan 95% nilai memiliki batas bawah -1.77 dan batas atas -0.98. Selang tersebut tidak memuat nilai satu sehingga dapat dikatakan bahwa data jumlah penumpang KRL tidak stasioner dalam ragam.
